臺灣高等法院刑事判決　　　　　　　　99年度上易字第2690號
上　訴　人
即　被　告　周○○
選任辯護人　楊國華律師
上列上訴人因詐欺等案件，不服臺灣士林地方法院99年度審易字
第1406號，中華民國99年9月30日第一審判決（起訴案號：臺灣
士林地方法院檢察署99年度偵字第4339號），提起上訴，本院判
決如下： 
    主  文
原判決關於周○○部分撤銷。
周○○犯如附表所示之詐欺取財罪，共伍罪，各處如附表所示之
刑，如易科罰金均以新臺幣壹仟元折算壹日。應執行有期徒刑壹
年，如易科罰金以新臺幣壹仟元折算壹日。
    事  實                                                                
一、周○○為新北市○○區○○路172號「周○○婦產科診所」
    負責醫師，於民國96年5月6日以「周○○婦產科診所」名義
    ，與中央健康保險局（下稱健保局）簽訂「全民健康保險特
    約醫事服務機構合約」，加入健保局特約診所，詎其明知病
    患曾○○、駱○○、葉○○、劉○○等4人係因商業保險投
    保需至診所身體檢查，非因疾病就醫且未拿藥（即如附表編
    號一、二之、、三之所示），並明知病患馮靜筠、胡
    芷琳、廖紫晴等3人係至診所施行非病因性自費流產處置（
    即如附表編號二之、三之、五所示），病患陳佳萍、杜
    怡純、楚碧雲、林云思等4人至診所並未做懷孕測試、婦科
    超音波、會陰沖洗、骨盆檢查等（即如附表編號二之、
    、、四所示），竟為詐領醫療費用給付，各基於為自己不
    法所有意圖及行使業務上登載不實文書之犯意，分別在附表
    所示之日期，在業務上所掌管之診所病歷上為附表所示不實
    之登載，持向健保局台北分局申請如附表所示上開病患至該
    診所進行「懷孕試驗」、「婦科超音波」、「會陰沖洗」、
    「骨盆檢查」、「刮宮術」等醫療費用給付而加以行使，而
    先後詐得如附表所示之金額，總計周○○以上開方式，詐得
    新臺幣（下同）1萬4,863元。
二、案經健保局訴由臺灣士林地方法院檢察署檢察官偵查起訴。
    理  由
一、按被告以外之人於審判外之陳述，雖不符前四條之規定，而
    經當事人於審判程序同意作為證據，法院審酌該言詞陳述或
    書面陳述作成時之情況，認為適當者，亦得為證據；當事人
    、代理人或辯護人於法院調查證據時，知有第159條第1項不
    得為證據之情形，而未於言詞辯論終結前聲明異議者，視為
    有前項之同意；刑事訴訟法第159條之5定有明文。查，本判
    決下列認定事實所引用之證據資料（包含人證與文書證據、
    物證等證據），並無證據證明係公務員違背法定程序所取得
    ；而檢察官及被告及辯護人對本院提示之卷證，亦均表示對
    於證據能力沒有意見而不予爭執，且迄至言詞辯論終結前亦
    未再聲明異議，本院審酌上開證據資料製作時之情況，尚無
    違法不當或證明力明顯過低之瑕疵，認以之作為證據，應屬
    適當。
二、訊據上訴人即被告周○○對於前揭犯罪事實坦承不諱，核與
    證人即患者曾○○、葉○○、劉○○、駱○○、胡芷琳、馮
    靜筠、廖紫晴、林云思、陳佳萍、杜怡純、楚碧雲等11人分
    別於接受健保局業務訪查時之陳述及於檢察官偵查中之結證
    情節大致相符（他卷第50、51、58、59、66、67、73、74、
    81、82、94、95、110、111、133、134、157、158、164、1
    65、176、177、208至210、212、213、220至222、224至226
    頁），復有曾○○等11位病患之病歷紀錄、健保局台北分局
    業務訪查訪問紀錄、周○○婦產科診所全民健康保險特約醫
    事服務機構合約、醫事服務機構基本資料表、醫事服務機構
    基本資料資料查詢、全民健康保險門診交付調劑/慢性病連
    續處方箋、健保局保險對象門診就醫紀錄明細表費用申報資
    料、健保局98年12月18日健保稽字第0980093063號函等在卷
    可按，足認被告上開自白與事實相符，洵堪採為認定事實之
    依據。另健保局雖依證人馮靜筠（即附表編號二之所載病
    患）於訪查時陳稱：伊於98年2月5日至被告之婦產科診所就
    診時，係自費做刮宮術7,800元等語（他卷第94、95頁），
    而認被告就該日之健保局保險對象門診就醫紀錄明細表費用
    申報資料（他卷第108頁），所載申報之項目與點數為「刮
    宮術3911點」、「婦科超音波450點」、「葡萄糖注射液27
    點」、「健大黴素注射液17點」、「鹽酸配西汀注射液20
    點」、「靜脈或肌肉麻醉2250點」、「硫酸阿托品注射液4
    點」、治療「女性骨盆內器官及組織之炎症270點」，均係
    被告虛報之點數云云。惟查，證人馮靜筠於上開訪談時已陳
    稱：2月4日及2月5日均有作超音波，沒有另外收費等語（他
    卷第95頁），並於偵查中供證：伊至被告之診所看病的費用
    、拿藥均有健保，且2月4日及2月5日婦科超音波均有做，但
    拿小孩的部分（按即刮宮術）是自費等語（他卷第220、221
    頁），堪認被告於98年2月5日對證人馮靜筠就施以人工流產
    之刮宮術部分，既已向證人以自費方式收取，竟仍向健保局
    申報前開刮宮術點數之醫療費用給付，即屬虛偽申報，其餘
    關於「婦科超音波」、「葡萄糖注射液」、「健大黴素注射
    液」等點數之申報，尚乏證據足資證明此部分係屬虛偽之申
    報。是被告之辯護人辯稱：被告於本件附表編號二之（即
    起訴書附表編號6）虛報之點數應為4,141點（即98年2月4日
    抹片檢查230點與同年月5日刮宮術3,911點之和），是被告
    虛偽申報之總點數為1萬4,863點，核計1萬4,863元，而非起
    訴書與原審判決所載之1萬7,771元等語，應屬可信，惟此無
    礙於被告行使業務上登載不實文書及詐欺取財犯罪之成立，
    併予敘明。綜上所述，本件事證已臻明確，被告上開犯行足
    堪認定，應依法論科。
三、核被告所為，係犯刑法第216條、第215條之行使業務上登載
    不實文書罪及同法第339條第1項之詐欺取財罪。被告業務登
    載不實文書之低度行為，為行使業務登載不實文書之高度行
    為所吸收，均不另論罪。又被告先後多次於如附表登載不實
    及申報之時間欄所示之時間，逐月為虛偽登載不實病歷，復
    持以向健保局申請健保給付而行使及詐欺取財之犯行，每月
    皆係於密切接近之時地實施，侵害同一之財產法益，各行為
    之獨立性極為薄弱，依一般社會健全觀念，在時間差距上，
    難以強行分開，並考量健保給付均採按月申報之方式，故應
    僅依每月犯行（按月為單位），依接續犯之例，各論以一行
    使業務上登載不實文書罪及詐欺取財罪。另被告按月所為虛
    報健保點數之犯行，同時構成刑法第216條、第215條之行使
    業務上登載不實文書罪及同法第339條第1項之詐欺取財罪，
    核屬一行為觸犯數罪名之想像競合犯，各月均應從一重之詐
    欺取財罪處斷，公訴意旨認二罪間，犯意各別，行為互異，
    應分論併罰，容有誤會，附此敘明。從而，本件被告於附表
    編號一至五所示（即98年1至3、5、7月各月所為）之各次犯
    行，犯意各別，行為互異，應予分論併罰，而分別論以五個
    詐欺取財罪。
四、原審認被告事證明確，予以論罪科刑，固非無見。惟查：(一)
    被告前於89年間，因向健保局詐領醫療費用，經臺灣士林地
    方法院以89年度簡字第1216號判決處有期徒刑4月、緩刑2年
    確定，有本案被告前案紀錄表可稽，其於前開緩刑期滿且未
    經撤銷緩刑宣告後，始再犯本案，自不構成累犯，原審判決
    主文以被告周○○犯本案各詐欺取財罪，為累犯，即有違誤
    。(二)被告總計詐得之金額為1萬4,863元（即如附表編號一至
    五各次詐欺金額之總和），原判決未察，逕援引檢察官起訴
    書之記載，認被告共詐得1萬7,771元，亦有未當。被告上訴
    認原判決認定虛報金額有誤並指摘原判決認伊構成累犯，為
    有理由，自應由本院將原判決關於被告周○○部分撤銷改判
    。爰審酌被告前於89年間已有1次相似手法之詐欺前科，有
    本院被告前案紀錄表在卷可佐，其身為醫療人員，竟為圖己
    利而為本件之犯行，足生損害於健保局及就診民眾之權利，
    且健保制度乃為保障國人生命、身體健康而設之社會保險，
    為珍貴公共資源，竟以不法手段，虛報健保點數以詐領醫療
    費用給付，此為健保制度效率不彰之大蠹，實不足取。惟念
    及被告犯後已坦承犯行，因認其等犯後態度尚可，且被告前
    已主動將詐領之健保醫療費用繳回，並已因本件犯行經健保
    局處以新臺幣3萬元之罰緩而繳畢，暨本件犯行所生之損害
    等一切情狀，各處如附表所示之刑及諭知易科罰金之折算標
    準，並定應執行有期徒刑一年。又被告行為時，刑法第41條
    迭經修正公布，其中98年1月21日修正前第41條2項規定：「
    前項規定於數罪併罰，其應執行之刑未逾6月者，亦適用之
    」；98 年6月10日修正公布刑法第41條第8項規定：「第1項
    至第3項規定於數罪併罰，其應執行之刑未逾6個月者，亦適
    用之」；嗣98年12月30日修正公布，於99年1月1日生效之修
    正後刑法第41條第8項則修改為：「第1項至第4項及第7項之
    規定，於數罪併罰之數罪均得易科罰金或易服社會勞動，其
    應執行之刑逾6月者，亦適用之」。是以，修正後規定將數
    罪併罰之數罪均得易科罰金，其應執行之刑逾6月者，亦得
    易科罰金，比較新舊法後，修正後同條第8項規定較有利於
    被告，爰依刑法第2條第1項但書規定，適用修正後之刑法第
    41條第8項規定諭知被告應執行刑之易科罰金折算標準，以
    示懲儆。
據上論斷，應依刑事訴訟法第369條第1項前段、第364條、第299
條第1項前段，刑法第2條第1項但書、第216條、第215條、第339
條第1項、第55條、第51條第5款、第41條第1項前段及及修正後
第41條第8項，刑法施行法第1條之1，判決如主文。
本案經檢察官邱美育到庭執行職務。 
中    華    民    國    100    年    1    月    20    日
                  刑事第二十一庭審判長法  官  蔡聰明
                                      法  官  趙文 
                                      法  官  楊力進
以上正本證明與原本無異。
本件不得上訴。
                                      書記官  彭威翔
中    華    民    國    100    年    1    月    20    日
附錄：本案論罪科刑法條全文。
中華民國刑法第216條
行使第210條至第215條之文書者，依偽造、變造文書或登載不實
事項或使登載不實事項之規定處斷。
中華民國刑法第215條
從事業務之人，明知為不實之事項，而登載於其業務上作成之文
書，足以生損害於公眾或他人者，處3年以下有期徒刑、拘役或5
百元以下罰金。
中華民國刑法第339條
意圖為自己或第三人不法之所有，以詐術使人將本人或第三人之
物交付者，處5年以下有期徒刑、拘役或科或併科1千元以下罰金                                    
以前項方法得財產上不法之利益或使第三人得之者，亦同。                                        
前二項之未遂犯罰之。                                                                        

附表：                                                                                      
┌──┬───────┬────┬────────────┬─────┬─────┬───┐
│編號│登載不實及申報│病患姓名│  登載不實及申報之內容  │所犯罪名及│宣  告  刑│備 註 │
│    │之日期(民國)  │        │                        │法條      │          │      │
├──┼───────┼────┼────────────┼─────┼─────┼───┤
│ 一 │98年1月14日   │曾○○（│曾○○係因商業保險投保需│刑法第216 │周○○犯詐│      │
│    │              │病歷名字│要，由保險公司業務人員陪│條、第215 │欺取財罪，│      │
│    │              │誤載為雷│同至診所健康檢查，非因病│條行使業務│處有期徒刑│      │
│    │              │○○）  │就醫，未上診療檯內診，未│登載不實文│月，如易│      │
│    │              │        │做超音波檢查，卻虛報診察│書罪，及同│科罰金以新│      │
│    │              │        │費320點、懷孕試驗100點、│法第339條 │臺幣壹仟元│      │
│    │              │        │會陰沖洗54點、骨盆檢查91│第1項詐欺 │折算壹日。│      │
│    │              │        │點，共虛報515點（以1點折│取財罪。  │          │      │
│    │              │        │算1元，計515元）。      │          │          │      │
├──┼───────┼────┼────────────┼─────┼─────┼───┤
│ 二 │98年2月3日、│陳○○  │陳○○2月3日、2月17日均 │同      上│周○○犯詐│      │
│    │  2月17日     │        │未上診療檯內診，卻於2月3│          │欺取財罪，│      │
│    │              │        │日、2月17日各虛報會陰沖 │          │處有期徒刑│      │
│    │              │        │洗54點、骨盆檢查91點，共│          │肆月，如易│      │
│    │              │        │虛報290點（折算點數計290│          │科罰金以新│      │
│    │              │        │元）。                  │          │臺幣壹仟元│      │
│    ├───────┼────┼────────────┤          │折算壹日。│      │
│    │98年2月4、5 │馮○○  │馮○○係因墮胎至診所就醫│          │          │      │
│    │  日          │        │，2月4日並未做抹片檢查，│          │          │      │
│    │              │        │，2月5日自費7,800元墮胎 │          │          │      │
│    │              │        │，卻於2月4日虛報抹片檢查│          │          │      │
│    │              │        │230點，2月5日虛報刮宮術 │          │          │      │
│    │              │        │3911點，共虛報點4,141點 │          │          │      │
│    │              │        │（折算點數計4,141元）。 │          │          │      │
│    ├───────┼────┼────────────┤          │          │      │
│    │98年2月7日  │駱○○  │駱○○係因商業保險投保需│          │          │      │
│    │              │        │要，由保險公司業務人員陪│          │          │      │
│    │              │        │同至診所健康檢查，非因病│          │          │      │
│    │              │        │就醫，未做婦科驗孕，未上│          │          │      │
│    │              │        │診療檯內診，未做超音波檢│          │          │      │
│    │              │        │查，未拿內服藥，卻虛報診│          │          │      │
│    │              │        │察費320點、懷孕試驗100點│          │          │      │
│    │              │        │、會陰沖洗54點、骨盆檢查│          │          │      │
│    │              │        │91點，共虛報515點（折算 │          │          │      │
│    │              │        │點數計515元）。         │          │          │      │
│    ├───────┼────┼────────────┤          │          │      │
│    │98年2月17日 │杜○○  │杜○○2月17日、2月24日僅│          │          │      │
│    │              │        │內診1次，卻於2月17日虛報│          │          │      │
│    │              │        │會陰沖洗54點、骨盆檢查91│          │          │      │
│    │              │        │點，共虛報145點（折算點 │          │          │      │
│    │              │        │數計145元）。           │          │          │      │
│    ├───────┼────┼────────────┤          │          │      │
│    │98年2月24日 │楚○○  │楚○○2月24日未上診療檯 │          │          │      │
│    │              │        │，卻於2月24日虛報會陰沖 │          │          │      │
│    │              │        │洗54點、骨盆檢查91點，共│          │          │      │
│    │              │        │虛報145點（折算點數計145│          │          │      │
│    │              │        │元）。                  │          │          │      │
│    ├───────┼────┼────────────┤          │          │      │
│    │98年2月27日 │葉○○  │葉○○係因商業保險投保需│          │          │      │
│    │              │        │要，由保險公司業務人員陪│          │          │      │
│    │              │        │同至診所健康檢查，非因病│          │          │      │
│    │              │        │就醫，未做婦科相關檢查，│          │          │      │
│    │              │        │未拿藥，卻虛報診察費320 │          │          │      │
│    │              │        │點、懷孕試驗100點，共虛 │          │          │      │
│    │              │        │報370點（折算點數計370元│          │          │      │
│    │              │        │）。                    │          │          │      │
├──┼───────┼────┼────────────┼─────┼─────┼───┤
│ 三 │98年3月20日 │劉○○  │劉○○係因商業保險投保需│同      上│周○○犯詐│      │
│    │              │        │要，由保險公司業務人員陪│          │欺取財罪，│      │
│    │              │        │同至診所健康檢查，非因病│          │處有期徒刑│      │
│    │              │        │就醫，未做婦科驗孕，未拿│          │月，如易│      │
│    │              │        │藥，卻虛報診察費320點、 │          │科罰金以新│      │
│    │              │        │懷孕試驗100點，共虛報370│          │臺幣壹仟元│      │
│    │              │        │點（折算點數計370元）。 │          │折算壹日。│      │
│    ├───────┼────┼────────────┤          │          │      │
│    │98年3月31日 │胡○○  │胡○○當日係因墮胎不完全│          │          │      │
│    │              │        │再自費3,000元做刮宮術， │          │          │      │
│    │              │        │卻虛報刮宮術3,911點（折 │          │          │      │
│    │              │        │算點數計3,911元）。     │          │          │      │
├──┼───────┼────┼────────────┼─────┼─────┼───┤
│ 四 │98年5月21日   │林○○  │林○○當日係因發炎就醫，│同      上│周○○犯詐│      │
│    │              │        │未驗孕，未照超音波，卻虛│          │欺取財罪，│      │
│    │              │        │報懷孕試驗100點、婦科超 │          │處有期徒刑│      │
│    │              │        │音波450點，共虛報550點（│          │月，如易│      │
│    │              │        │折算點數計550元）。     │          │科罰金以新│      │
│    │              │        │                        │          │臺幣壹仟元│      │
│    │              │        │                        │          │折算壹日。│      │
├──┼───────┼────┼────────────┼─────┼─────┼───┤
│ 五 │98年7月18日   │廖○○  │廖○○係因流產不完全，自│同      上│周○○犯詐│      │
│    │              │        │費3,000元做刮宮術，卻虛 │          │欺取財罪，│      │
│    │              │        │報刮宮術3,911點（折算點 │          │處有期徒刑│      │
│    │              │        │數計3,911元）。         │          │月，如易│      │
│    │              │        │                        │          │科罰金以新│      │
│    │              │        │                        │          │臺幣壹仟元│      │
│    │              │        │                        │          │折算壹日。│      │
└──┴───────┴────┴────────────┴─────┴─────┴───┘